【裁判字號】    88,訴,2589
【裁判日期】    890203
【裁判案由】    損害賠償
【裁判全文】
臺灣高雄地方法院民事判決  八十八年度訴字第二五八九號
    原      告  甲○○
    訴訟代理人  丙○○  律師
                吳敏蕙  律師
    被        告  乙○○      .
    兼訴訟代理人  丁○○      .
右當事人間損害賠償事件，本院判決如左：
    主    文
被告應連帶給付原告新台幣肆佰萬元，及自民國八十八年十月三十一日起至清償日止
，按年息百分之五計算之利息。
訴訟費用由被告連帶負擔。
本判決於原告以新台幣壹佰拾肆萬元供擔保後得假執行。
    事    實
甲、原告方面：
  一、聲明：除假執行擔保金額外求為判決如主文所示。
  二、陳述：
  （一）被告乙○○與丁○○係屬夫妻關係，其二人共同意圖為自己不法之所有，於
        民國八十七年間，明知其財務已陷於週轉不靈，竟由被告乙○○藉口向原告
        調現週轉，且由被告丁○○簽發面額共計新台幣（下同）四百萬元之支票四
        張，以資取信原告，致原告信以為真，先後以匯款及交付現款方式將四百萬
        元交付被告，詎被告丁○○所簽發之支票，屆期經提示均遭退票，且被告後
        來竟避不見面解決，原告始知受騙。
  （二）按被告乙○○與丁○○共同詐騙債權人四百萬元，依民法第一百八十四條第
        一項前段及第一百八十五條第一項前段之規定，其二人自應連帶負損害賠償
        責任。
  （三）又被告乙○○向原告詐借四百萬元，並由被告丁○○簽發面額共計四百萬元
        之支票，而該支票屆期均遭退票，則被告依消費借貸及票據之法律關係，對
        於原告亦應負不真正連帶之給付責任，爰依法提起本訴請求擇一判決。
  三、證據：提出匯款單ˋ支票暨退票理由單各四份為證，並聲請訊問證人王麗娟ˋ
      張鄰城ˋ張素琴ˋ蔡德海。
乙、被告方面：
  一ˋ聲明：請求駁回原告之訴，訴訟費用由原告負擔。
  二ˋ陳述：錢是我和訴外人黃美麗的往來，是做生意之用，支票是我開給黃美麗還
        本金和利潤，不知為何會到原告手裡，不認識原告，且未向原告借過錢，至
        於支票未兌現，是因後來財務壓力太大，而且他們之前所拿到之本金和利潤
        算起來，已超過他們的投資金額，我也可以不給他們了。
  三ˋ證據：提出安麗體系組織圖ˋ收付明細各一份為證，並聲請訊問證人黃美麗。
    理    由
一ˋ本件原告主張：被告二人共同意圖為自己不法之所有，於八十七年間，明知其財
    務已陷於週轉不靈，竟由被告乙○○藉口向原告調現週轉，且由被告丁○○簽發
    面額共計四百萬元之支票四張，以資取信原告，致原告信以為真，先後以匯款及
    交付現款方式將四百萬元交付被告，詎被告丁○○所簽發之支票，屆期經提示均
    遭退票，且被告後來竟避不見面解決，原告始知受騙，是爰依民法第一百八十四
    條第一項前段及第一百八十五條第一項前段之規定及消費借貸ˋ票據之法律關係
    請求擇一判決命被告為連帶給付等語。被告則以：錢是我和訴外人黃美麗的往來
    ，是做生意之用，支票是我開給黃美麗還本金和利潤，不知為何會到原告手裡，
    不認識原告，且未向原告借過錢，至於支票未兌現，是因後來財務壓力太大，而
    且他們之前所拿到之本金和利潤算起來，已超過他們的投資金額，我也可以不給
    他們了云云資為抗辯。
二、原告主張有匯款四百萬元予被告及支票均遭退票之事實，已據其提出匯款單ˋ支
    票暨退票理由單各四份為證，並為被告所不爭執，是原告此部份之主張堪信為真
    ，此外則為被告以前揭情詞置辯，經查：
    （一）原告主張該四百萬元係被告向其所借等事實，雖為被告以其係投資等語否
          認之，並辯稱該支票是開給訴外人黃美麗還本金和利潤之用云云，惟證人
          黃美麗到庭證稱：「（問與丁○○有無金錢往來？）有，但時間記不清了
          ，約八十五年左右，金額不少，約近千萬，有開票往來。」「（問系爭支
          票是否由丁○○開給你的？）大概是，有再轉給甲○○，票都是在我家開
          的，四百萬是我舅媽（即被告丁○○）開給甲○○的，當時是我舅媽要我
          代她向甲○○借錢，本件四百萬元部分我不知情，之前借的我有管，但這
          次沒管。」「（問本件借款是否為安麗投資款？）和安麗投資完全無關，
          當初因被告是我舅舅，相信他們才代為調現，當時他們說要開廣播公司，
          才大筆借錢。」另證人蔡德海即系爭借款之在場見證人亦證稱：「（問八
          十七年間兩造借款時有無在場？）是她們夫妻（指被告）到我家去，余文
          博說要向甲○○借三百萬，由丁○○開支票，我有拿印泥給她，當初是因
          我們（指證人黃美麗與蔡德海）和乙○○是親戚的原因，甲○○才借她們
          三百萬元，其實他們不熟，後來七月間，他們夫妻又借了一百萬元。」及
          證人張素琴證稱：「有看到丁○○拿票給甲○○。」證人張鄰城證稱：「
          有看過丁○○在黃美麗家發支票，只知他們到北部來借錢。」「只知二造
          調錢非常密集，但因是個人的借錢行為，不好意思過問，只看他們經常開
          票結算。」等語可知，本件系爭款項，應係被告向原告所借，而非如被告
          所稱係原告投資款，原告主張，應堪採信。
    （二）另原告主張被告向其借款係屬詐騙，而成立共同侵權行為等語，查本件被
          告向原告借款四百萬元，係簽發支票四張以為支付，惟該當時，依被告所
          自述及所提出之收付明細，被告二人月收入約十餘萬元，但每月向人週轉
          之款項約數十萬至數百萬元不等，總計自八十五年至八十七年間向人週轉
          之款項共達七千餘萬元，而該款項之用途，大部分係假藉要做安麗生意，
          騙他人投資，並言明約十日ˋ二十日左右就會償還本金及利潤，到期除一
          部份係支付現金外，餘均簽發票據支付，後因財務壓力太大，週轉困難，
          終使支票跳票等情，可知，被告二人係以詐騙投資安麗生意，並於一小段
          時間內即返還並支付一筆顯不相當之利潤為名，向他人邀約投資，惟因未
          實際從事投資，而每月之收入又無法支付開銷，乃以挖東牆補西牆之方式
          ，再向他人邀約或借款，以為支應開銷，是被告於八十七年間向原告借款
          之初，即係為償還他人之款項而借，而依其財務狀況，雖有固定收入，但
          入不敷出，在未投資他事業之情況下，卻又誆稱欲投資公司而向原告借款
          ，是其詐欺之犯行，堪予認定，故原告之主張堪信為真。
三ˋ綜上所述，本件被告既因共同向原告詐騙四百萬元未還，已如前述，從而，原告
    依共同侵權行為之法律關係，請求被告連帶給付四百萬元，及自起訴狀繕本送達
    翌日即八十八年十月三十一日起至清償日止，按年息百分之五計算之利息，即屬
    有理，應於准許。至原告另主張選擇合併依消費借貸及票據之法律關係請求被告
    連帶給付，因原告主張依共同侵權行為之法律關係請求被告連帶給付，已有理由
    ，是本院就此部分之主張即毋庸再加論述，並此敘明。
四、原告陳明願供擔保，聲請宣告假執行，核無不合，爰酌定相當擔保金額准許之。
五、結論：原告之訴為有理由，依民事訴訟法第八十五條第二項，第三百九十條第二
    項，判決如主文。
中      華      民      國    八十九    年      二      月       三     日
                              臺灣高雄地方法院民事第五庭
~B法      官  楊國祥
右為正本係照原本作成。
如不服本判決，應於送達後廿日內，向本院提出上訴狀並表明上訴理由，如於本
判決宣示後送達前提起上訴者，應於判決送達後十日內補提上訴理由書（須附繕本）。
中      華      民      國    八十九    年      二      月       三     日
~B法院書記官  周祺雯


司法院資訊處製作；財團法人民間司法改革基金會備份。
